【裁判字號】    98,上更(一),142
【裁判日期】    981208
【裁判案由】    公共危險
【裁判全文】
臺灣高等法院高雄分院刑事判決     98年度上更(一)字第142號
上  訴  人
即  被  告    乙○○
選任辯護人    蘇志成    律師
上列上訴人因公共危險案件，不服臺灣高雄地方法院95年度訴字
第2356號中華民國95年10月5 日第一審判決（起訴案號：臺灣高
雄地方法院檢察署95年度偵字第11974 號），提起上訴，判決後
經最高法院發回更審，本院判決如下：
     主  文
原判決撤銷。
乙○○放火燒燬現供人使用之住宅未遂，處有期徒刑壹年拾月，
緩刑參年，緩刑期內付保護管束。
     事  實
一、乙○○於民國（以下同）95年3 月8 日某時許，因待業中向
    其母丙○○索討金錢未果而發生爭吵，並將其與母親、兩子
    居住之高雄縣路竹鄉（原判決誤植為湖內鄉○○○村○○路
    105 巷7 號住處內之物品，予以毀損（毀損部分未據告訴）
    ，嗣於翌日即同年月9 日上午9 時許在同村派出所斜對面雜
    貨店飲酒後，因失業又與其前妻離婚，未獲家人諒解，心生
    自殺之念頭，於同日上午9 時45分許，在不詳處所撥打電話
    至丙○○友人任孫錦杏住處找丙○○，適丙○○不在該處，
    乙○○乃於電話中要求任孫錦杏向丙○○轉達：「要準備幫
    他收屍」等語。乙○○明知上開高雄縣湖內鄉○○村○○路
    105 巷7 號之住處，平日為其與母親、兩子所居住之之住宅
    ，竟仍基於放火燒燬現供人使用住宅之犯意，於同日上午約
    10時許，在上址住屋1 樓丙○○使用之房間內，以衣物及紙
    箱引燃放火，致燒燬該房間內之衣櫃、彈簧床、木板隔間牆
    ，並燻及廚房、客廳等處，嗣於同日上午10時2 分高雄縣政
    府消防局路竹分隊據報前往現場滅火，始未燒燬該住宅之主
    要結構，火災當時丙○○、與乙○○之兩子均不在現場而未
    受有傷害。
二、案經高雄縣政府警察局湖內分局移送臺灣高雄地方法院檢察
    署檢察官偵查起訴。
    理  由
壹、證據能力部分：
一、卷附高雄縣政府消防局（下稱消防局）95年4 月6 日出具R0
    6C09KI號火災原因調查報告書，固係被告以外之人於審判外
    之陳述，惟此調查報告書係由消防局人員依消防法第26條第
    1 項之規定，調查、鑑定火災原因後，執行火災鑑定公務所
    出具之書面鑑定報告，而調查、鑑定火災原因乃消防機關之
    日常業務項目，此調查報告書即屬公務員職務上製作之證明
    文書，檢察官、被告及辯護人均未主張及釋明有何顯不可信
    之情況，依刑事訴訟法第159 條之4 第1 款之規定，自得作
    為證據。
二、證人楊士霆於檢察官偵訊時具結所為之陳述，雖係被告以外
    之人，在審判外之陳述，惟檢察官、上訴人乙○○及辯護人
    均未主張並釋明有何顯不可信之情況，且均不爭執其證據能
    力，此陳述依刑事訴訟法第159 條之1 第2 項之規定，自得
    作為證據。
貳、實體部分：
一、訊之上訴人乙○○否認放火，辯稱：我並未放火，不知火是
    如何燒起來，我並未打電話叫任孫錦杏轉告伊母親丙○○準
    備幫我收屍，火災當時我喝醉酒，不醒人事，不知道當時的
    狀況云云。惟查：
（一）高雄縣路竹鄉○○路105 巷7 號房屋平日係由丙○○、上
      訴人乙○○及兩子共同居住使用之住宅，並於95年3 月9
      日上午10時許，受火燒損，造成1 樓房間臥室內之衣櫃、
      彈簧床、木板牆，並燻及廚房、客廳，惟未燒毀該房屋主
      要結構等情，此為上訴人乙○○所是認，並經證人丙○○
      於原審證述無訛（見原審卷第70頁），並有消防局於95年
      4 月6 日製作之火災原因調查報告書及火災現場照片8 紙
      附卷可稽（見警卷第12至30頁），此部分事實已堪認定。
（二）本案火災現場僅1 樓房間起火，且於丙○○房間燒損最為
      嚴重，而其房門口附近物品嚴重燒失碳化，研判該房間門
      口附近係起火處，有該火災調查報告在卷可憑（見警卷第
      17頁），又證人即高雄縣政府消防局本件火災原因調查之
      承辦人甲○○於原審審理時陳稱：至現場勘查火流燃燒方
      向，及以本件物品燒失碳化最嚴重之處在房門口附近，且
      本件現場可燃物擺放平均，不會因可燃物多寡而影響燒毀
      程度，故判斷起火處在房門口附近等語明確（見原審卷第
      61~62 頁），本院本審審理時証人甲○○仍陳稱：「（問
      ：本件火災起火點在何處？）答：依照火流延燒方向研判
      起火點，研判是在主臥室的房門口附近，因為附近物品受
      燒碳化最為嚴重，且燃燒點最低」「（問：你說主臥室房
      門口報告摘要書附圖所示紙箱及衣服的處所？）答：是的
      」「（問：火災出動觀察紀錄裡面為何記載起火點在一樓
      房間的彈簧床？）答：是分隊搶救人員到現場時只看到一
      樓房間剩下彈簧床在燒，其他部分的火已經滅了沒有再燒
      了，所以他們救火人員的認知與我們火災調查科研判起火
      處的認知是不一樣的，我有向救火人員有確認，他們所理
      解的起火處就是他們所看到還在燒的地方」「他們所送出
      動觀察紀錄有送到我們火災調查科時，我有注意到這點記
      載，我用電話向填報人楊士霆詢問，他說他所記載的起火
      處是他們到達現場的時候火正在燒的時候」「現場只有發
      覺有引火物即衣物及紙箱，都有燃燒只剩下殘渣」「（問
      ：殘渣也在臥房門口？）答：是的」等語（見98年11月17
      日本院審判筆錄）。足見本案火災起火處位於丙○○房門
      口附近無疑，而引火物應是擺放房門口附近之衣物及紙箱
      。
（三）又丙○○房間內並無擺設神龕及爐具，且火災發生前臥室
      並無人在，現場並未發現自燃性物品，起火處附近未發現
      電源線經過，經台電人員到場斷電，亦無漏電情形，因而
      排除神龕、爐具、自燃、電器等因素引起火災之可能；另
      現場並無發現足以引起火災之發火源，均經上開火災原因
      調查報告記載明確（見警卷第12-18 頁），並經證人甲○○於原審審理中證稱：該發生起火點處，並未發現有配置
      電線線路、插座、插頭等容易因電線走火之設施、物品，
      且經清理起火處後，並無發現任何足以引起燃燒之發火源
      ，因排除其他可能之因素，再依據關係人筆錄及當日現場
      狀況後，研判有人使用明火點燃物品造成燃燒等語（見原
      審卷第60、61、65頁）。故本件於排除非人為因素後，可
      認定係人為縱火引燃火災無疑。
（四）上訴人乙○○於審理中雖辯稱：並未打電話予任孫錦杏要
      求轉告我母丙○○準備為我收屍等語，而證人任孫錦杏亦
      於本院上訴審審理中證稱：我不知被告住處發生本件火災
      ，火災當日被告亦未曾打電到我住處，更未曾叫我轉知丙○○準備幫被告收屍等語附和其詞（見本院上訴審卷第44
      、45頁）。然上訴人乙○○於警詢時已坦承：火災當天上
      午9 時45分許，我有打電話給我母親丙○○，叫丙○○準
      備幫我收屍等語明確（見警卷第5 、6 頁，偵查卷第），
      上訴人於檢察官偵訊中復供稱：「（失火前你打電話給你
      母親叫你母親來收屍是何意？）我有準備要自殺。」、「
      （為何要自殺？）與太太離婚，家人都不諒解。」、「（
      何時打電話給你母親叫其收屍？）應是九點多」等語明確
      （見偵查卷第17頁），上訴人乙○○於原審準備程序亦仍
      陳稱：「當時我母親去找朋友，我有打電話給我母親，告
      訴我母親我要自殺…」等語綦詳（見原審卷第23頁）。又
      証人即上訴人之母丙○○於原審審理中亦證稱：「（火災
      當日妳在妳朋友家被告是否有打電話給你講類似『要準備
      幫他收屍』的話？）被告打電話給我時，我不在，他請我
      朋友「金行」（即任孫金杏）轉告。」、「（被告為何知
      道妳朋友「金行」家的電話？）因我常去「金行」家，我
      兒子找不到我，就打電話去她家找我，我已經認識「金行
      」三十幾年了。」、「他（被告）知道（金行家的電話）
      ，他從小就在「金行」家進出」等語明確（見原審卷第71
      頁）。上訴人乙○○於警詢、偵查及原審雖均未言及係在
      電話中要求任孫錦杏轉告丙○○準備幫其收屍，而與證人
      丙○○所稱由「金行」（任孫錦杏）轉告一節略有歧異，
      然上訴人乙○○確有於電話中表示「要準備幫他收屍」等
      語則與證人丙○○所證情節悉相符合。證人丙○○係上訴
      人之母，且於原審為上開證言前，已當庭表示：被告並非
      故意縱火，願意原諒被告等語（見原審卷第68頁），衡情
      自無故為虛詞構陷上訴人乙○○之可能。又上訴人乙○○
      若未於電話中表示要其母丙○○準備為其收屍等語，亦無
      可能迭於警詢、偵查及原審準備程序及審理中均不改其詞
      ，坦認此情不諱。再者上訴人於原審審理時聽聞丙○○為
      上開證詞後，並未表示丙○○所言有何錯誤，並陳稱：火
      災當日，我係用家中電話（0000000 ）打到「金行」（即
      任孫錦杏）家的0000000 號電話給我母親丙○○；及「（
      為何打電話給你母親說『幫你收屍』？）我太太與我小孩
      的關係，我母親將問題都丟在我身上，我壓力太大」等語
      （見原審卷第72、76頁）。堪認上訴人乙○○供稱於電話
      中向其母表示「要準備幫他收屍」而未提及係由任孫錦杏
      轉知其母，應係出於表達過於簡略，尚不得以此認定丙○○之證詞有何不可信。上訴人乙○○於火災發生當日上午
      9 時45 分 許，確曾打電話至任孫錦杏住處，因其母當時
      不在，乃叫任孫錦杏轉知其母準備幫伊收屍等情，應堪認
      定，上訴人乙○○上開所辯，及任孫錦杏上開證言，均無
      可採。
（五）上訴人乙○○雖於原審審理中供稱：火災當日，我係用家
      中電話（0000000 ）打到「金行」（即任孫錦杏）家的00
      00000 號電話給我母親丙○○等語（見原審卷第72頁），
      惟上訴人乙○○家中0000000 號電話於火災當日即95年3
      月9 日並無任何通話紀錄，有該電話門號之通話資料查詢
      紀錄在卷可稽（見原審卷第39頁），足認上訴人乙○○上
      開所供用其家中之0000000 號電話撥打任孫錦杏住處之電
      話云云並非實在。又上訴人乙○○先前使用之0000000000
      號行動電話，於火災當日亦無與上開0000000 號電話通話
      之紀錄，亦有該通聯紀錄在卷足按（見原審卷第31-37 頁
      ），又00-0000000號電話通聯紀錄，現已逾保存期限，此
      有中華電信公司高雄營運處98年10月16日函可憑（見本院
      更一審卷第34頁），因上訴人乙○○亦自承該行動電話係
      其母申請供其上班期間使用，案發期間其因失業在家，並
      未使用該行動電話等語（見原審卷第72頁），上訴人乙○○於火災當日並未使用該行動電話打到「金行」（即任孫
      錦杏）家的0000000 號電話，應屬事實。然上訴人乙○○
      在其家中以其他門號之行動電話或因當日早上被告亦自承
      有外出喝酒案發前不久才回家中，而在其住處以外之處所
      以其他市內電話撥打任孫錦杏上開住處電話，請任孫錦杏
      轉告其母丙○○準備為其收屍，並非無可能，此觀諸上訴
      人乙○○於原審準備程序即曾供稱：我不確定火災當日是
      在雜貨店或我住處打電話給我母親等語益明（見原審卷第
      23頁）。尚難僅以上訴人乙○○於本件火災當日未以0000
      000 電話或0000000000行動電話撥打任孫錦杏家中之0000
      000 號電號，即推認上訴人乙○○並未於電話中叫任孫錦
      杏轉告其母丙○○準備幫其收屍。
（六）火災當日上午9 時45分丙○○經友人任孫錦杏告知上訴人
      乙○○打電話來說「要準備幫他收屍」等語已認定如前，
      佐以丙○○於當日8 時許出門時未關住處之大門，但將其
      房間門關閉未上鎖等情，有其審理中之證述可查（見原審
      卷第73～74頁），而火災發生時，上訴人乙○○躺於該屋
      2 樓房間內，消防人員到達現場時之狀況，發現各戶之門
      窗緊鎖，消防局人員進入屋內搶救時，上訴人乙○○大叫
      不要理我，並見丙○○房間為開啟狀態等情，此亦有火災
      調查報告及現場照片1 紙附卷足憑（見警卷第14、18頁）
      ，核與當時參與救火之證人楊士霆於檢察官偵訊時所稱：
      火災當時，被告乙○○躺在二樓的房間，我將該房間窗戶
      打開，並立即對被告施以氧氣，我有問被告火是否被告放
      的，被告說不要理我等情相符，故上訴人乙○○意圖以放
      火燃燒其住處房屋之方法自殺，已屬明確。
（七）本件火災發生後，住宅內黑煙密佈，且該建築物為連棟式
      建築物，現場濃煙大且嗆鼻，有火災調查報告附卷可憑（
      見警卷第19頁）。且依現場燃燒狀況判斷，若無消防局出
      動滅火，會擴大延燒等情，亦據證人甲○○於原審審理時
      證述詳實（見原審卷第64頁）。輔以本案發生火災之房屋
      外觀雖為加強磚造，惟內部亦有木板裝潢，1 樓房間部分
      為木造隔間，於火災發生時，亦燒毀該木板隔間部分，有
      火災現場照片1 紙在卷可憑（見警卷第28頁上方照片），
      是上訴人乙○○放火行為若未經消防人員及時滅火確有可
      能燒毀該房屋。
（八）上訴人乙○○雖辯稱：現場並無發現促燃劑，故無法證明
      我有縱火之故意等語。然促燃劑雖係幫助物品燃燒之溶劑
      ，如汽油、酒精，但並非引起火災之必要因素，亦經證人
      甲○○證述無訛（見原審卷第62~63 頁），是火災起火點
      未發現促燃劑，尚無從為有利上訴人乙○○之認定。
（九）上訴人乙○○復辯稱：因酒醉而不記得發生何事等語，然
      上訴人乙○○仍記得於火災發生前打電話至母親友人住處
      ，參以上訴人乙○○於火災發生前仍可準確判斷母親不在
      家而係在其友人「金行」家中，並清楚憶起「金行」家中
      之電話，對於數字邏輯概念顯然仍可準確理解、記憶，並
      清楚表達請「金行」轉達要母親幫伊收屍等情，顯見上訴
      人乙○○於縱火當時對外界事物之理解及判斷能力尚佳，
      其辯稱不復記憶等語，顯係事後卸責之詞。
    綜上所述，因火災發生時，上訴人乙○○無視一樓正在救火
    人聲喧揚吵雜，仍躺於該房屋2 樓房間內，消防人員到達現
    場時，發現各戶之門窗緊鎖，消防局人員進入屋內搶救時，
    上訴人乙○○猶大叫「不要理我」，上訴人乙○○於警詢時
    供承：火災當天上午9 時45分許，我有打電話給我母親丙○○，叫丙○○準備幫我收屍等語，上訴人乙○○於偵查中及
    原審準備程序仍供承：「當時我母親去找朋友，我有打電話
    給我母親，告訴我母親我要自殺」等語，足証上訴人乙○○
    應有放火欲燒燬自家房屋欲自殺之故意情事，事証明確，上
    訴人乙○○所辯係卸責之詞，不足採信，其犯行已堪認定。
二、按刑法第173 條第1 項之放火行為，係指已實施點燃引火之
    媒介物，足以導致目的物之燃燒而言，如已實施放火行為，
    而未使房屋達到喪失效用之程度者，即屬放火未遂。又按刑
    法第173 條第1 項「現供人使用之住宅」，係指現供人居住
    之房屋，但放火時不必有人在內，且縱為行為人與他人共同
    使用之住宅，仍得為本罪之行為客體（最高法院88年度台上
    字第5411號判決意旨參照）。又放火行為原含有毀損性質，
    而放火燒燬現供人使用之住宅罪，自係指供人居住房屋之整
    體而言，應包括牆垣及該住宅內所有設備、傢俱、日常生活
    上之一切用品。故一個放火行為，若同時燒燬住宅與該住宅
    內所有其他物品，無論該其他物品為他人或自己所有，與同
    時燒燬數犯罪客體者之情形不同，均不另成立刑法第175 條
    第1 項或第2 項放火燒燬住宅以外他人或自己所有物罪，最
    高法院79年台上字第1471號判例可資參照。本件上訴人乙○○以一放火行為著手燒燬丙○○所有之上開房間及住宅內之
    物品，惟因消防局人員及時獲報到場滅火，僅生燒燬臥室內
    之衣櫃、彈簧床、木板牆，並燻及廚房、客廳等結果，並未
    燒燬該房間之主結構與該樓其他房間及其他樓層等情，是核
    上訴人乙○○所為，係犯刑法第173 條第3 項、第1 項之放
    火燒燬現供人使用之住宅未遂罪。上訴人乙○○以一個放火
    行為同時燒燬自己與其母親陳嫖女置於屋內之其他財物之行
    為，則均不另成立他罪。又按普通未遂犯，依修正前、後刑
    法之規定，均得按既遂犯之刑減輕之，僅修正前刑法將普通
    未遂犯之處罰條件（有特別規定為限）與處罰效果（得按既
    遂犯之刑減輕），分別規定於刑法第25條第2 項及同法第26
    條前段，修正後之刑法則統一改列於刑法第25條第2 項，以
    使體例清晰，是刑法關於普通未遂犯之處罰效果，並無任何
    實質之變更，亦無新舊法比較適用之問題。又上訴人乙○○
    未造成燒燬房屋主要結構等結果，係因消防局人員據報前往
    滅火所致，如未進行滅火，會擴大繼續延燒，已如前述，故
    其所為自應屬普通未遂，而非不能未遂。上訴人乙○○著手
    放火行為之實施，惟未生燒燬該住宅之結果，為未遂犯，應
    依刑法第25條第2 項之規定，按既遂犯之刑減輕之。又上訴
    人乙○○係因失業，又與其妻離婚，未獲家人諒解，心生自
    殺之念頭，因心理壓力夠大，才於酒後要自殺才放火燒自家
    房屋，因其所犯係無期徒刑或7 年以上有期徒刑之罪，情輕
    法重，因其要自殺才放火，其情尚堪憫恕，縱量處最低刑仍
    嫌過重，爰依刑法第59條遞減輕其刑。
三、原審予以論科，固非無見，惟查上訴人乙○○係以衣服及紙
    箱引燃放火，原判決僅泛稱以「不詳方式」引燃易燃物放火
    云云，其認定籠統不明，尚有未洽。（二）上訴人乙○○撥
    打電話請任孫錦杏轉知其母準備幫其收屍之處所未必在其住
    處已如前述，原判決未說明理由即認定上訴人乙○○係酒後
    返回其住處撥打電話至「金行」（任孫錦杏）住處，亦有未
    洽。上訴人乙○○上訴否認放火，雖無理由，惟原判決既有
    可議，自應予撤銷改判。審酌上訴人乙○○因離婚、失業，
    不思以正面態度因應，而於酒後放火燃燒現有人居住之自宅
    ，對自身及鄰居造成莫大危害，其尚無前科，有臺灣高等法
    院被告前案紀錄表在卷可憑，幸未燒燬住宅之主要結構，亦
    未延燒鄰屋，且已獲得其母丙○○之原諒，及其犯罪動機、
    目的、手段、所受損害等一切情狀，爰量處有期徒刑1 年10
    月。
四、查上訴人乙○○未曾受有期徒刑以上刑之宣告，此有臺灣高
    等法院刑案資料查註記錄表可稽，被害人即其母丙○○已予
    原諒（見本院上訴審卷第52頁、原審卷第68頁），上訴人乙○○經此次偵、審程序及判刑教訓，當知所警惕而無再犯之
    虞，本院認其所宣告之刑，以暫不執行為適當，爰併予宣告
    緩刑3 年，緩刑期內並付保護管束，以啟自新。
據上論斷，應依刑事訴訟法第369條第1項前段、第364條、第299
條第1 項前段，刑法第173 條第3 項、第1 項、第25條第2 項、
第59條、第74條第1項第1款，第93條第1項，判決如主文。
本案經檢察官林應華到庭執行職務。
中    華    民    國    98    年    12    月    8    日
                  刑事第八庭    審判長法  官  洪兆隆
                                      法  官  李政庭
                                      法  官  張盛喜
以上正本證明與原本無異。
如不服本判決應於收受本判決後10日內向本院提出上訴書狀，其
未敘述上訴理由者，並得於提起上訴後10日內向本院補提理由書
狀（均須按他造當事人之人數附繕本）「切勿逕送上級法院」。
中    華    民    國    98    年    12    月    8    日
                                      書記官  黃一秋
附錄本件判決論罪科刑法條：
中華民國刑法第173條
（放火或失火燒燬現住建築物及交通工具罪）
放火燒燬現供人使用之住宅或現有人所在之建築物、礦坑、火車
、電車或其他供水、陸、空公眾運輸之舟、車、航空機者，處無
期徒刑或7 年以上有期徒刑。
失火燒燬前項之物者，處1 年以下有期徒刑、拘役或5 百元以下
罰金。
第1 項之未遂犯罰之。


司法院資訊處製作；財團法人民間司法改革基金會備份。
